【裁判字號】    97,國,16
【裁判日期】    970526
【裁判案由】    國家賠償
【裁判全文】
臺灣臺北地方法院民事判決                97年度國字第16號
原      告  乙○○
被      告  內政部地政司
法定代理人  甲○○
訴訟代理人  丙○○
上列當事人間請求國家賠償事件，本院判決如下：
    主  文
原告之訴駁回。
訴訟費用由原告負擔。
    事實及理由
一、按原告之訴，依其所訴之事實，在法律上顯無理由者，法院
    得不經言詞辯論，逕以判決駁回之，民事訴訟法第249條第2
    項定有明文。本件本院認原告所訴之事實在法律上顯無理由
    ，爰不經言詞辯論，逕為判決，合先敘明。
二、原告起訴主張：被告內政部地政司（原告誤載為內政部地政
    處地政司）不動產交易科長丙○○，故意與蘋果日報記者、
    編輯、總編輯、負責人及賴志明、廖均毓等人通謀，於民國
    95年7月18日之蘋果日報E12版上登載：查無誠信租屋，目前
    合法房仲名單內也無盛立房屋仲介行，業者無照營業最高可
    處新臺幣（下同）30萬元罰鍰，鼓惑民眾向臺北市地政處檢
    舉之不實報導，並登載原告照片，使公司業績下滑，原告遭
    到解雇，投資也遭以虧損為由全部扣除，致原告精神受有損
    害等語，爰依國家賠償法之規定請求被告賠償原告損害。並
    聲明：被告應賠償原告一切慰撫金300萬元整。
三、按公務員於執行職務行使公權力時，因故意或過失不法侵害
    人民自由或權利者，國家應負損害賠償責任，國家賠償法第
    2條第2項前段定有明文。故此項國家賠償之要件為：(一)須為
    公權力之行使、(二)須為公務員之行為、(三)須為積極執行職務
    之行為、(四)須為不法之行為、(五)須有故意或過失侵害人民之
    自由或權利致生損害，且(六)損害之發生，必係因公務員侵害
    自由或權利之行為所致者，亦即侵害行為與損害間須有因果
    關係，國家始須負損害賠償責任。次按所謂「行使公權力」
    係指公務員居於國家機關之地位，行使統治權作用之行為而
    言，包括運用命令及強制等手段干預人民自由及權利之行為
    ，以及提供給付、服務、救濟、照顧等方法，增進公共及社
    會成員之利益，以達成國家任務之行為，其範圍雖已不侷限
    於傳統之干預行政行為（即統治管理之行為），而尚包括給
    付行政中，屬於提供資訊之公法上事實行為之單純統治行為
    在內，惟人民依國家賠償法第2條第2項前段請求國家賠償，
    仍以公務員行使公權力具有不法性，始足當之。經查，因應
    社會經濟繁榮，房地產交易頻繁，仲介業務組織型態及經營
    規模不一，成員亦良莠不齊，致此等交易經常發生糾紛，影
    響消費者權益及交易安全甚鉅，被告內政部地政司乃設有不
    動產經紀業查詢系統，使民眾得以查詢相關資訊，此為維持
    社會秩序、增進公共利益所必要。被告內政部地政司所屬公
    務員據此提供不動產經紀業查詢資訊，及違法業者處罰之規
    定與鼓勵民眾踴躍檢舉，乃為公權力之正當行使，並無不法
    性，原告據此訴請國家賠償，顯無理由。
四、次按，依國家賠償法第2條第2項請求損害賠償者，以該公務
    員所屬機關為賠償義務機關；而國家賠償法所稱賠償義務機
    關，係指依法組織之中央或地方機關，有決定國家意思並對
    外表示之權限而言，國家賠償法第9條第1項及法院辦理國家
    賠償法事件應行注意事項第9 項亦分別定有明文，並有最高
    法院80年度台上字第454 號判決可資參照。是所謂「公務員
    所屬機關」，係指將行使公權力之職務，託付該公務員執行
    之機關而言。一般而言，即是該公務員之任用機關，亦即其
    任職及支領俸給或薪資之機關，且得與被害人就賠償事件進
    行協議而言。查內政部為掌理全國內務行政事務，地政司僅
    為其內部單位，並無獨立之編制，亦無組織法可資依據，此
    觀內政部組織法第4 條、第15條及中央行政機關組織基準法
    第6條第1 項第2款、第23條及第25條之規定自明。是本件原
    告依國家賠償法之規定請求賠償，以內政部地政司為求償之
    對象，依上說明，自與法不合。再按，依國家賠償法請求國
    家機關為損害賠償時，應先以書面向賠償義務機關請求之，
    必賠償義務機關拒絕賠償，或自提出請求之日起逾30日不開
    始協議，或自開始協議之日起逾60日協議不成立時，請求權
    人始得提起損害賠償之訴，國家賠償法第11條第1 項定有明
    文。經查，被告於97年4 月17日接獲原告國家賠償之請求等
    情，有被告訴訟代理人到庭陳述明確，原告對此亦無爭執，
    是被告並無自原告提出請求之日起逾30日不開始協議，或自
    開始協議之日起逾60日協議不成立之情事；又原告於97 年2
    月22日即向被告提起國家賠償訴訟等情，有本院收狀戳蓋於
    原告起訴狀可稽，是原告提起本件國家賠償訴訟，並不符合
    前揭「自開始協議之日起逾60日協議不成立」之要件，原告
    起訴既不符合國家賠償法第11條第1 項之規定，其向被告內
    政部地政司請求國家賠償，即於法未合，亦應予駁回，併此
    敘明。
六、據上論結，原告之訴為無理由，依民事訴訟法第249條第2項
    、第78條，判決如主文。
中    華    民    國    97    年    5    月    26    日
                  民事第一庭    法  官  朱漢寶
以上正本係照原本作成。
如對本判決上訴，須於判決送達後20日內向本院提出上訴狀。
中    華    民    國    97    年    5    月    26    日
                                書記官  陳彥樺


司法院資訊處製作；財團法人民間司法改革基金會備份。
